【裁判字號】    97,交抗,111
【裁判日期】    970310
【裁判案由】    聲明異議
【裁判全文】
臺灣高等法院高雄分院刑事裁定         97年度交抗字第111號
抗   告   人  交通部公路總局高雄區監理所
即原處分機關
代   表   人  陳新彬
相  對  人即  甲○○
受  處  分人
（異議人）
上列抗告人因受處分人違反道路交通管理處罰條例聲明異議案件
，不服臺灣高雄地方法院中華民國97年1 月25日裁定（97年度交
聲字第40號），提起抗告，本院裁定如下：
    主  文
抗告駁回。
    理  由
一、抗告意旨略以：
（一）道路交通管理處罰條例第35條第1 項「汽車駕駛人，駕駛
      汽車經測試檢定有下列情形之一者，處新臺幣1 萬5,000
      元以上6 萬元以下罰鍰，並當場移置保管該汽車及吊扣其
      駕駛執照1 年；因而肇事致人受傷者，並吊扣其駕駛執照
      2 年；致人重傷或死亡者，吊銷其駕駛執照，並不得再考
      領: 一、酒精濃度超過規定標準... 」、第67條第6 項「
      汽車駕駛人違反本條例規定，應受吊扣駕駛執照處分，於
      汽車駕駛人係無駕駛執照駕車者，在所規定最長吊扣期間
      內，不得考領駕駛執照。」、第92 條 第1 項「車輛分類
      、汽車牌照申領、異動、管理規定、汽車載重噸位、座位
      立位之核定、汽車檢驗項目、基準、檢驗週期規定、汽車
      駕駛人執照考驗、換發、證照效期與登記規定、車輛裝載
      、行駛規定、汽車設備變更規定、動力機械之範圍、駕駛
      資格與行駛規定、車輛行駛車道之劃分、行人通行、道路
      障礙及其他有關道路交通安全等事項之規則，由交通部會
      同內政部定之。」及道路交通安全規則第60條「申請汽車
      駕駛執照考驗者，應具有下列資格: 一、年齡:( 一)考領
      普通駕駛執照、輕型或普通重型機器腳踏車駕駛執照須年
      滿十八歲，最高年齡不受限制。 (二)考 領大型重型機器
      腳踏車駕駛執照須年滿二十歲，最高年齡不受限制。 (三
      ) 考領職業駕駛執照須年滿二十歲，最高年齡不得超過六
      十五歲…」、第61條「汽車駕駛人取得高一級車類之駕駛
      資格者應換發駕駛執照，並准其駕駛較低級車類之車輛，
      其規定如下... 已領有聯結車駕駛執照者，得駕駛大客車
      、大貨車、代用大客車、大客貨兩用車、曳引車、小型車
      、輕型機器腳踏車.... 」 、第62條第2 項「汽車駕駛人
      受吊扣、吊銷駕駛執照處分尚未確定執行前，不得參加汽
      車駕駛執照之晉級考驗，如參加考驗取得高一級之駕駛照
      資格者，該項資格於受執行吊扣或吊銷駕駛執照之處分時
      ，一併吊扣或吊銷，但持有機器腳踏車駕駛執照報考小型
      汽車駕駛執照者，不在此限。」定有明文，合先敘明。
（二）按考領各類駕照資格及駕照得適用駕駛之車種等規定，道
      路交通安全規則第60、61及62條分別定有明文，現行採機
      車駕駛執照、汽車駕駛執照各1 照管理原則，不僅不會造
      成民眾之不便，歷年來並無阻礙，車主及駕駛人之權利亦
      相對受保障，而道路交通安全規則第50條第1項 「汽車駕
      駛執照為駕駛汽車之許可憑證，由駕駛人向公路監理機關
      申請登記，考驗及格後發給之。汽車駕駛人經考驗及格，
      未領取駕駛執照前，不得駕駛汽車。」亦明文規定，酒駕
      違規行為吊扣駕駛執照（汽，機車各採1 照管理制度）之
      目的並非僅為處罰違反道路交通管理事件之行為人而已，
      尚有以暫時禁止行為人於道路上駕駛，以免其短期內再犯
      之用意，實不得因違規駕駛領有最高級 (汽車)駕 照資格
      即有多次駕駛汽車之機會。
（三）異議人違規時所駕駛2480-JE 號自小客車之資格憑證，係
      所持之普通大貨車駕駛執照，並非無照駕駛，嗣本所依據
      交通部95年5 月3 日交路字第0950030639號函、94 年9月
      15日交路字第0940051433號函，89年8 月30日交路89字第
      008861號函釋暨道路交通管理處罰條例第35條第1 項規定
      裁處罰鍰，并應吊扣普通大貨車駕駛執照12 個 月處分，
      另道路交通管理處罰條例第68條僅規範可吊銷各級車類之
      駕駛執照處分，而本案並未一併吊扣異議人之機車駕駛執
      照，僅依汽車駕駛執照作為裁處，應無不當，另如違規駕
      駛人僅領有小型車駕駛執照，卻駕駛大型車之酒駕行為，
      依理由一之陳明法令規定，亦應限制當事人於一定期間內
      不得考領大型車駕駛執照，本條例既未規定不得執行吊扣
      汽車駕駛執照處分，相關違規事項實不得因其駕駛車種之
      不同而有不一致之處罰。
（四）本案普通大貨車駕駛執照吊扣部分裁定撤銷顯有未洽，本
      所之裁處於法有據，謹請依法撤銷臺灣高雄地方法院97年
      度交聲字第40號交通事件裁定，更為適法之裁定云云。
二、原裁定意旨以：
（一）按汽車駕駛人，駕駛汽車經測試檢定有酒精濃度超過規定
      標準之情形者，處新臺幣1 萬5 千元以上6 萬元以下罰鍰
      ，並當場移置保管其車輛及吊扣其駕駛執照1 年，道路交
      通管理處罰條例第35條第1 項第1 款定有明文。而所謂酒
      精濃度超過規定之標準者，依道路交通安全規則第114 條
      第2 款之規定，係指汽車駕駛人飲用酒類或其他類似物後
      其吐氣所含酒精濃度超過每公升0.25毫克或血液中酒精濃
      度超過0.05% 以上者。次按，汽車駕駛人，因違反本條例
      及道路交通安全規則之規定，受吊銷駕駛執照處分時，吊
      銷其持有各級車類之駕駛執照，道路交通管理處罰條例第
      68條定有明文。此規定係於94年12月14日修正公布，並於
      95年3 月1 日施行，而修正前之道路交通管理處罰條例第
      68條則係規定「汽車駕駛人，因違反本條例及道路交通安
      全規則之規定，受吊扣或吊銷駕駛執照處分時，吊扣或吊
      銷其持有各級車類之駕駛執照」，觀其修法意旨，係以「
      原條文將違規駕駛人所持有之各級車類駕駛執照一併吊扣
      或吊銷，失之過酷，影響人民工作及生活甚鉅」為由，而
      刪除吊扣駕駛人駕駛執照時，應吊扣駕駛人持有各級車類
      駕駛執照之規定，是依現行道路交通管理處罰條例，已無
      得吊扣駕駛人所持有他級駕駛執照之依據存在，從而，於
      為吊扣駕駛人駕駛執照之處分時，自僅得吊扣駕駛人違規
      時所駕駛該級車類之駕駛執照，以限制其繼續駕駛該級車
      類行駛道路之權利，若駕駛人並無該級車類之駕駛執照，
      即無從執行吊扣駕駛執照之處分，而僅係應否依道路交通
      管理處罰條例第22條第1 項規定處罰駕駛人之問題。
（二）經查：
  1、異議人於96年11月4 日21時49分許，在飲酒後呼氣酒精濃
     度為每公升0.66毫克之情形下，駕駛車牌號碼2480-JE 號
     自用小客車，行經高雄縣茄萣鄉○○○○○路路口時，為
     警攔檢查獲，並由原處分機關就酒後駕車部分之交通違規
     行為裁處罰鍰49,500元、吊扣駕駛執照12個月並施以道安
     講習之事實，業據異議人自承在卷，並有台灣高雄地方法
     院檢察署96年度偵字第32526 號緩起訴處分書、高雄市政
     府警察局舉發違反道路交通管理事件通知單、呼氣酒精濃
     度測試表及原處分機關高監自裁字第裁80-NO0000000號違
     反道路交通管理事件裁決書附卷可稽，堪以認定。揆諸前
     揭說明，異議人既係駕駛自用小客車違反道路交通管理處
     罰條例第35條第1 項第1款 之規定，依法即僅能吊扣其小
     型車普通駕駛執照12個月，而不得吊扣異議人持有他級駕
     駛執照。
  2、又違反道路交通管理事件裁決書處罰主文欄，吊扣汽車牌
     照或駕駛執照處分，應記明應受吊扣之汽車牌照或駕駛執
     照名稱、號碼及吊扣期間，違反道路交通管理事件統一裁
     罰基準及處理細則第43條第2 項第3 款定有明文。異議人
     於91年8 月2 日考領普通小型車駕照，94年5 月22日考領
     普通大貨車駕照，有原處分機關97年1 月16日高監駕字第
     0970001906號函在卷可稽，然本件裁決書於處罰主文欄僅
     記載「吊扣駕駛執照12個月」等字樣，並未記明應受吊扣
     之駕駛執照名稱，顯與上開細則規定不符，則該處分究係
     吊扣異議人何級駕駛執照，容有疑義。
（三）原處分既有上開瑕疵，應由本院將原處分撤銷，俟原處分
      機關詳為審究，另為適法之處分。
三、本院查：
（一）按汽車駕駛人飲用酒類後其吐氣所含酒精濃度超過每公升
      0.25毫克以上者，不得駕車，道路交通安全規則第114 條
      第2 款定有明文。汽車駕駛人，駕駛汽車經測試檢定有酒
      精濃度超過規定標準者，處新臺幣1 萬5 千元以上6 萬元
      以下罰鍰，並當場移置保管該汽車及吊扣其駕駛執照1 年
      ，道路交通管理處罰條例第35條第1 項第1 款亦有明文。
      又道路交通管理處罰條例第68條之條文內容，經立法院於
      94年11月23日修正通過，總統於94年12月14日以華總一義
      字第09400199321 號令修正公布，嗣由行政院於95年2 月
      27日以行政院院臺交字第0950082898號令發布定自95年3
      月1 日施行，由原條文：「汽車駕駛人，因違反本條例及
      道路交通安全規則之規定，受吊扣或吊銷駕駛執照處分時
      ，吊扣或吊銷其持有各級車類之駕駛執照」，修正為：「
      汽車駕駛人，因違反本條例及道路交通安全規則之規定，
      受吊銷駕駛執照處分時，吊銷其持有各級車類之駕駛執照
      」，修正後之新法已將「吊扣」之連坐規定排除在外，本
      件受處分人行為時該條文已修正公布施行，自應適用修正
      後道路交通管理處罰條例第68條之規定，合先敘明。
（二）本件受處分人於96年11月4 日21時49分許，在飲酒後呼氣
      酒精濃度為每公升0.66毫克之情形下，駕駛車牌號碼2480
      -JE 號自用小客車，行經高雄縣茄萣鄉○○○○○路路口
      時，為警攔檢查獲，並由原處分機關就酒後駕車部分之交
      通違規行為裁處罰鍰49,500元、吊扣駕駛執照12個月並施
      以道安講習之事實，業據受處分人自承在卷，並有台灣高
      雄地方法院檢察署96年度偵字第32526 號緩起訴處分書、
      高雄市政府警察局舉發違反道路交通管理事件通知單、呼
      氣酒精濃度測試表及原處分機關高監自裁字第裁80-NO000
      0000號違反道路交通管理事件裁決書附卷可稽（原審卷7
      至10頁），受處分人酒後違規駕自小客車之事實，應堪認
      定。
（三）又受處分人係駕駛自用小客車酒駕違規，並非駕駛普通大
      貨車違規，而裁處吊扣受處分人駕駛執照（裁決書未載明
      種類）之處分，於裁決書中記載舉發違反法條為交通管理
      處罰條例第35條第1 項第1 款，而並未敘明裁處吊扣（汽
      車）駕駛執照此部分處分之依據，此有交通部公路總局高
      雄區○○○○○道路交通管理事件裁決書（原審卷第8 頁
      ）。惟依上開業已修正施行之道路交通管理處罰條例第68
      條規定之提案修正理由係「原條文將違法或違規駕駛人所
      持有各級車類之駕駛執照一併吊扣，失之過酷，影響人民
      工作及生活過鉅」等語（參見立法院公報第94卷第70期第
      136 頁至第138 頁之院會紀錄暨修正道路交通管理處罰條
      例第68條之立法理由），顯見依修正後道路交通管理處罰
      條例第68條之規定，汽車駕駛人因違反道路交通管理處罰
      條例及道路交通安全規則之規定，受「吊扣」駕駛執照處
      分時，僅能「吊扣」違規當時所駕駛車輛之駕駛執照，不
      能再「吊扣」其持有各級車類之駕駛執照，已甚顯明。
（四）又按法官依據法律獨立審判，為憲法第80條所明定，且依
      司法院大法官會議釋字第137 號、216 號解釋意旨，各機
      關依其職掌就有關法規為釋示之行政命令，法官於審判案
      件時，固可予以引用，但仍得依據法律，表示適當之不同
      見解，並不受其拘束。抗告人所引交通部95年5 月3 日交
      路字第0950030639號、94年9 月15日交路字第0940051433
      號、89年8 月30日交路89字第008861號函釋，固認為領有
      駕駛執照之駕駛人，違反道路交通管理處罰條例第35條，
      應處以罰鍰及吊扣駕駛執照時，仍可吊扣其所持有之其他
      駕駛執照云云，惟此與本院認定之法律意見不同，是上開
      函釋意見為本院所不採，併予敘明。抗告人於本件違反道
      路交通管理事件不服裁決聲明異議案件移送書及抗告意旨
      ，以上開情詞，認受處分人係所持之普通大貨車駕駛執照
      ，故並未吊扣其重型機車駕照而僅以汽車駕照作為裁處而
      吊扣普通大貨車並無不當云云，應無理由。
（五）再者，行政行為，採取之方法所造成之損害不得與欲達成
      目的之利益顯失均衡，行政程序法第7 條第3 款定有明文
      及行政罰法第18條規定意旨可資參照，故受處分人若無自
      用小客車之駕駛執照可供吊扣時，吊扣普通大貨車駕駛執
      照以代之，雖可達成限制受處分人繼續駕駛重型機車行駛
      之目的，惟亦同時造成限制受處分人繼續工作上所必須具
      備之機車駕駛執照之結果，其所造成之損害已與欲達成目
      的之不但利益顯失均衡，且亦已違反比例原則。況依前開
      所述修正後即本件行為時之道路交通管理處罰條例第68條
      ，既已將「吊扣各級車類」之規定予以刪除，抗告人自不
      能逕行處分吊扣受處分人其他車種之駕駛執照。抗告人因
      受處分人駕駛自用小客車而有上開違規行為，因受處分人
      並無自用小客車駕駛執照因而逕行吊扣其普通大貨車駕駛
      執照，顯已逾越修正後道路交通管理處罰條例第68條之規
      範意涵及範圍。
四、原審因而認抗告人依道路交通管理處罰條例第35條第1 項第
    1 款之規定，裁處吊扣受處分人重型機車駕駛執照12個月部
    分，尚有不當，因而將原處分關於吊扣重型機車駕駛執照12
    個月部分撤銷，本院經核並無違誤。抗告人以前開情詞，指
    摘原裁定不當，為無理由，應予駁回。
五、據上論結，應依道路交通案件處理辦法第26條，刑事訴訟法
    第412 條，裁定如主文。
中    華    民    國    97    年    3     月    10    日
                  刑事第八庭    審判長法  官   李炫德
                                      法  官   郭玫利
                                      法  官   李政庭
以上正本證明與原本無異。
不得再抗告。
中    華    民    國    97    年    3     月    10    日
                                      書記官   吳福連


司法院資訊處製作；財團法人民間司法改革基金會備份。
